【裁判字號】    94,簡,728
【裁判日期】    950113
【裁判案由】    藥事法
【裁判全文】
臺北高等行政法院判決
                                     94年度簡字第00728號
原      告  甲○○○○○○○○.
被      告  臺北市政府衛生局
代  表  人  宋晏仁（局長）
訴訟代理人  乙○○
上列當事人間因藥事法事件，原告不服台北市政府中華民國94年
6月24日府訴字第09415460700號訴願決定，提起行政訴訟，本院
判決如下：
    主  文
原告之訴駁回。
訴訟費用由原告負擔。
    事  實
一、事實概要：臺北縣政府衛生局於民國（下同）93年10月13日
    配合行政院衛生署中醫藥委員會執行93年度不法藥物聯合稽
    查專案，於該轄區「同仁堂中醫診所」（臺北縣板橋市○○
    路○段130號）查獲原告販售之「正蘇淮片」中藥，外盒包裝
    未依規定標示日期及廠商地址等，案經臺北縣政府衛生局以
    93年10月18日北衛藥字第0930044767號函移請被告辦理。案
    經被告以93年10月27日北市衛四字第09337842800號函請台
    北市大同區衛生所（94年1月1日改制為台北市大同區健康服
    務中心）查證，案經該所於93年11月2日派員查證並訪談原
    告，作成談話紀錄，以同日北市同衛三字第09360658800號
    函請被告核辦。嗣經被告核認原告違反藥事法第75條第1項
    規定，乃依同法第92條第1項規定，以93年11月8日北市衛四
    字第09338125500號行政處分書，處原告新台幣（下同）3萬
    元罰鍰，並命違規市售品應於94年5月13日前連同庫存品依
    規定改正。原告不服，提出異議，申請復核，經被告以94年
    1月19 日北市衛藥食字第09430411300號函復維持原處分。
    原告仍不服，提起訴願，遭決定駁回，遂提起行政訴訟。
二、兩造聲明：
    (一)原告聲明：
      訴願決定、復核處分及原處分均撤銷。
    (二)被告聲明：
      如主文所示。
三、兩造之主張：
    (一)原告主張：
      1.查原告經營益昌國藥行，向來遵守藥事法有關規定，而
        所販售之「正蘇淮片」，亦依規定於外包裝上浮貼載有
        品名、重量、製造日期、有效期間、廠商名稱及地址等
        事項之標籤，故遽遭被告以原告違反藥事法而予以處分
        ，實令原告至感震驚。經向遭查獲未標示產品之「同仁
        堂中醫診所」查詢，得知所查獲之產品係標籤遺落擬退
        返予原告之產品，且該無標示之產品，除僅係欲退返同
        種類貨品之其中之一外，亦非上架待售之產品，是被告
        僅因產品標示之標籤遺落，即對原告予以處分，顯然過
        於嚴苛。
      2.再產品應予標示重量、製造日期、廠商名稱‧‧‧等事
        項，固為藥事法所規定，就產品未予標示之廠商自應予
        以處分，但所謂產品未予標示，應係指該種類產品於商
        店貨架上待售，且該種類產品均未依規定標示而言，然
        本案所查獲之「正蘇淮片」，既非在貨架上查獲，亦非
        該產品整體均未標示，原告當無違反藥事法可言。況原
        告所出售之中藥材均有黏貼標籤，苟未黏貼標籤，一般
        客戶均不會收受，是本案出售予「同仁堂」之「正蘇淮
        片」若未貼標籤，「同仁堂」豈會受領貨品，是原告出
        售予「同仁堂」之「正蘇淮片」均貼有標籤當確實無誤
        。從而「同仁堂」既已受領貨品，縱有標籤遺落情形，
        亦應由「同仁堂」擔負責任，何能以「同仁堂」一面之
        詞即逕對原告予以處分。且遭查獲之同仁堂中醫診所亦
        表示遭查獲之「正蘇淮片」係置於櫃檯下，非為貨架上
        待售之商品，更足證原告並未違反藥事法，是被告僅憑
        產品之一之標籤遺落，即逕對原告予以處分，實有可議
        。
      3.基上理由，敬請判決如原告聲明所示，以保民益。
    (二)被告主張：
      1.按藥事法第75條規定：「藥物之標籤、仿單或包裝，應
        依核准，分別刊載左列事項：1.廠商名稱及地址。2.品
        名及許可証字號。3.批號。4.製造日期及有效期間或保
        存期限。5.主要成分含量、用量及用法。6.主治效能、
        性能或適應症。7.副作用、禁忌及其他注意事項。8.其
        他依規定應刊載事項。前項第4款經中央衛生主管機關
        明令公告免予刊載者，不在此限。」同法第92條第1項
        規定：「違反第27條第1項、第3項、‧‧‧第75條規定
        之一者，處新臺幣3萬元以上15萬元以下罰鍰。」行政
        院衛生署90年7月23日衛署中會字第0900047391號公告
        之中藥材其標籤或包裝應標示品名、重量、製造日期、
        有效期間、廠商名稱及地址等事項，並自90年10月1日
        起實施。
      2.本件原告起訴意旨略以：「本藥行向遵守藥事法有關規
        定，所販售之『正蘇淮片』亦依規定於外包裝上浮貼載
        有品名‧‧‧等，遭被告以違反藥事法而予以處分‧‧
        ‧至感震驚‧‧‧經向遭查獲未標示產品之『同仁堂中
        醫診所』查詢，得知查獲之產品係標籤遺落擬退回原告
        ，‧‧‧亦非上架待售之產品，是被告僅因產品標示之
        標籤遺落，即對原告予以處分，顯然過於嚴苛。‧‧‧
        是原告出售予『同仁堂』之『正蘇淮片』均貼有標籤，
        從而『同仁堂』既已受領貨品，縱有標籤遺落情形，亦
        應由『同仁堂』擔負責任，何能以『同仁堂』一面之詞
        即對原告予以處分。且遭查獲之同仁堂亦表示遭查獲之
        『正蘇淮片』係置於櫃檯下，亦非上架待售之產品，更
        足證原告並未違反藥事法，是被告僅憑產品之一之標籤
        遺落，即逕對原告予以處分，實有可議。」
      3.卷查本案，係臺北縣政府衛生局93年10月13日配合行政
        院衛生署中醫藥委員會執行93年度不法藥物聯合稽查專
        案在該轄區「同仁堂中醫診所」（板橋市○○路○段130
        號）查獲由原告販售之「正蘇淮片」中藥材產品其外包
        裝未依規定標示，經臺北市大同區衛生所調查，原告雖
        表示涉案產品有依規定標示，係因藥材必需貯藏在冷藏
        室而受到潮濕才使標籤脫落，惟經查涉案產品其外盒並
        無原告所言有粘貼標籤脫落之痕跡，另查當日查獲之現
        場紀錄表其『違規或嫌疑事項欄』：記載有「未有廠商
        地址、日期、等」，被查獲之「同仁堂中醫診所」負責
        人周獻剛醫師當場亦未表示異議且簽名為憑，非原告所
        稱標籤剝落‧‧‧產品非在貨架上‧‧‧等。為慎重起
        見，被告再函請臺北縣政府衛生局就當日現場檢查情形
        述明，惟據「同仁堂中醫診所」表示：「『正蘇淮片』
        是本診所93年10月6日所叫的貨，‧‧‧不用冷藏‧‧
        ‧所以放在櫃子下，等醫師開處方時使用，‧‧‧本診
        所是在93年10月13日當天才知道案內產品『正蘇淮片』
        沒有印地址、日期‧‧‧等」，顯與原告所言不符。是
        原告所為，顯然違反上開規定，被告依同法第92條第1
        項之規定處原告罰鍰3萬元，違規市售品應於94年5月13
        日前連同庫存品依規定改正，並無違法或不當。原告非
        有理由，原處分應予維持。
      4.綜上論述，原告起訴意旨顯為事後卸責之詞，實無理由
        ，請依法駁回原告之訴。
    理  由
一、按藥事法第2條規定：「本法所稱衛生主管機關︰在中央為
    行政院衛生署；在直轄巿為直轄巿政府；在縣（巿）為縣（
    巿）政府。」又臺北市政府於90年8月23日府秘二字第
    9010798100號公告：「主旨：公告本府主管業務委任事項，
    並自90年9月1日起生效。依據：一、行政程序法第15條。二
    、臺北市政府組織自治條例第2條第2項。公告事項‧‧‧六
    、本府將下列業務委任本府衛生局，以該局名義執行之‧‧
    ‧（八）藥事法中有關本府權限事項。‧‧‧」是被告臺北
    市政府衛生局就藥事法之業務為有權限之機關，合先說明。
    次按藥事法第4條規定：「本法所稱藥物，係指藥品及醫療
    器材。」第75條第1項規定：「藥物之標籤、仿單或包裝，
    應依核准，分別刊載左列事項：一、廠商名稱及地址。二、
    品名及許可證字號。三、批號。四、製造日期及有效期間或
    保存期限。五、主要成分含量、用量及用法。六、主治效能
    、性能或適應症。七、副作用、禁忌及其他注意事項。八、
    其他依規定應刊載事項。」第92 條第1項規定：「違反‧‧
    ‧第75條規定之一者，處新台幣3萬元以上15萬元以下罰鍰
    。」又行政院衛生署90 年7月23日衛署中會字第0900047391
    號公告：「主旨：廣防己、關木通、青木香‧‧‧山藥、百
    合、白果等九種進口及市售中藥材飲片，其標籤或包裝應標
    示品名、重量、製造日期、有效期間、廠商名稱及地址等事
    項，並自90年10月1日起實施。‧‧‧公告事項：一、未依
    規定標示者，依藥事法第92條規定處新台幣3萬元以上15萬
    元以下罰鍰，輸入者倘未依規定標示，應不准進口。‧‧‧
    」。
二、查本件原告係藥商，其販售之「正蘇淮片」中藥，經臺北縣
    政府衛生局於93年10月13日配合行政院衛生署中醫藥委員會
    執行93年度不法藥物聯合稽查專案，在「同仁堂中醫診所」
    （臺北縣板橋市○○路○段130號）查獲外盒包裝未依規定標
    示日期及廠商地址等，此有稽查重點一覽表、藥物檢查現場
    紀錄表、藥商許可執照等影本附原處分卷可稽，並為原告所
    不爭，自堪信為真實。原告起訴意旨雖稱：伊所販售之「正
    蘇淮片」，已依規定於外包裝上浮貼載有品名、重量、製造
    日期、有效期間、廠商名稱及地址等事項之標籤，因標籤遺
    落，「同仁堂中醫診所」擬退還原告而置於櫃檯下，既非上
    架待售之產品，即難謂原告違反藥事法云云。
三、惟查，藥物之標籤、仿單或包裝，依首揭規定應刊載標示日
    期及廠商地址等，違者即應受罰，不以其是否已販售者為限
    ；何況，本件系爭「正蘇淮片」中藥，業由原告售予「同仁
    堂中醫診所」使用。次查，「同仁堂中醫診所」委託之代理
    人李秀英於93年12月22日在臺北縣政府衛生局接受訪談時陳
    稱：「‧‧‧本診所93年10月6日向臺北市益昌國藥行購入1
    盒『正蘇淮片』‧‧‧不用冷藏，所以本診所是放在櫃子下
    ，等醫師開處方時，再將『正蘇淮片』從櫃子取出、打開、
    拿出使用的量‧‧‧本診所是在93年1 0月13日當天才知道
    案內產品『正蘇淮片』沒有印地址、日期‧‧‧」等語，此
    有該訪談紀錄表影本附原處分卷可稽，是系爭藥物業已販售
    予同仁堂中醫診所置於櫃檯下以備處方藥使用，原告空言主
    張同仁堂中醫診所因系爭藥物之標籤遺落，故置於櫃檯下準
    備退還原告云云，顯屬事後卸責之詞，不足採信。
四、綜上所述，被告核認原告違反藥事法第75條第1項規定，依
    同法第92條第1項規定，處原告法定最低額3萬元罰鍰，並命
    違規產品限期於94年5月13日前改善，及復核決定維持原處
    分，並無違誤，訴願決定續予維持，亦無不合。原告仍執前
    詞訴請撤銷，為無理由，應予駁回。又本件為簡易訴訟程序
    事件，依卷內資料及本院調查所得，事證已臻明確，故不經
    言詞辯論為之，併此敘明。
據上論結，本件原告之訴為無理由，依行政訴訟法第233條第1項
、第236條、第195條第1項後段、第98條第3項前段，判決如主文
。
中    華    民    國    95    年     1    月   13     日
                           第二庭  法  官  李得灶
上為正本係照原本作成。
本件以訴訟事件所涉及之法律見解具有原則性者為限，始得於本
判決送達後20日內向本院提出上訴狀並表明上訴理由，如已於本
判決宣示後送達前提起上訴者，應於判決送達後20日內補具上訴
理由（均按他造人數附繕本），且經最高行政法院許可後方得上
訴。
中    華    民    國    95    年     1    月   13     日
                                   書記官  陳清容


司法院資訊處製作；財團法人民間司法改革基金會備份。
